【裁判字號】    97,訴,312
【裁判日期】    990318
【裁判案由】    殺人未遂
【裁判全文】
臺灣臺東地方法院刑事判決               97年度訴字第312號
公  訴  人  臺灣臺東地方法院檢察署檢察官
被      告  乙○○
指定辯護人  本院公設辯護人  甲○○
上列被告因傷害案件，經檢察官提起公訴（97年度偵緝字第166
號），本院判決如下：
    主    文
乙○○傷害人之身體，處有期徒刑壹年肆月。
    犯罪事實
一、乙○○與戊○○相鄰而居，丁○○則係戊○○養子徐萬貴之
    友人，渠常至戊○○位在臺東縣成功鎮○○路85號之住處走
    動，乙○○與丁○○僅一面之雅，二人間本無何血海深仇，
    詎乙○○因一時細故，而對丁○○不滿於心，其於民國96年
    8 月15日日間飲酒後，見丁○○在戊○○上址住處內，為使
    丁○○獲得教訓，竟基於傷害之犯意，先向不知情之鄰人林
    新興借得林新興所有刀刃長約30公分（不含刀柄）、寬約 6
    公分，而刀面甚屬鋒利之番刀1把隨身藏畢後，於同日下午6
    時許，進入戊○○前開住處內，向斯時在客廳之戊○○聲稱
    欲修理丁○○，旋步入房間內，趁丁○○在該房間內之躺椅
    上入睡之際，右手持上揭預藏之番刀，近身朝丁○○因睡覺
    而擺放在渠額頭上之左手肘以下部位接續揮砍數刀，導致丁○○左手肘受有2公分1公分1公分及另1處長、寬、深不
    詳之切割傷共2處、左手腕則受有3公分2公分2公分之切
    割傷併多條肌腱、神經及動脈斷裂等傷害，血液登時噴濺在
    丁○○頭部上方之牆壁上，丁○○因傷痛驚醒後，乙○○為
    避免丁○○迅速起身追擊，以順利逃離現場，乃承前單一傷
    害之犯意，持該番刀向丁○○腿部接續揮砍數刀，造成丁○○左小腿肚部位受有8公分1公分1公分1處、5公分1公
    分1公分2處之切割傷等傷害，乙○○旋持上開番刀，自該
    房間側門口步出，並騎乘車牌號碼不詳之機車，逕行往臺東
    市區方向逃離現場，而丁○○起身離開躺椅後，乃步至客廳
    向戊○○求救，經救護車送至馬偕紀念醫院臺東分院（下稱
    臺東馬偕醫院）急診救治，並進行韌帶神經及動脈修補等手
    術，迨至99年 2月25日止，丁○○左手腕所受之前開傷害，
    尚未達使渠一肢機能毀敗或嚴重減損之程度。
二、案經丁○○訴由臺東縣警察局成功分局報請臺灣臺東地方法
    院檢察署檢察官偵查起訴。
    理    由
一、所謂證據能力，指證據得提出於法院調查，以供作認定犯罪
    事實存否之用所具備之形式資格，而證據能力之有無，即證
    據是否適格，悉依相關法律定之，不許法院自由判斷。無證
    據能力之證據資料，應先予以排除，不得作為判斷之依據，
    故證據資料必先具有證據能力，容許為訴訟上之證明，並在
    審判期日經合法調查後，始有證明力可言，而得進一步為法
    院評斷其能否證明某種待證事實有無之實質證據價值（最高
    法院95年度臺上字第3764號、96年度臺上字第5979號判決意
    旨參照）。又為保障被告之反對詰問權，排除具有虛偽危險
    性之傳聞證據，以求實體真實之發見，乃於92年2月6日修正
    公布，同年9月1日施行之刑事訴訟法增訂傳聞法則及其例外
    之規定，於第159條第1項修正為「被告以外之人於審判外之
    言詞或書面陳述，除法律有規定者外，不得作為證據」，該
    條所稱「法律有規定」得作為證據者，乃傳聞法則之例外規
    定，例如增訂之第159條之1至第159條之5等規定，此均屬有
    證據能力之法律規定。依法律規定為有證據能力之證據，於
    其條文如係規定應符合一定之要件，始例外取得證據能力者
    ，如同法第159條之5規定之「明示或擬制同意」及「證據適
    當性」等要件，於個案審判上如何認定其符合規定之要件，
    自應於判決理由內，依其調查所得為必要之說明。準此，茲
    就本案所涉之證據能力，分列說明如次：
(一)按被告以外之人於檢察事務官、司法警察官或司法警察調查
    中所為之陳述，與審判中不符時，其先前之陳述具有較可信
    之特別情況，且為證明犯罪事實存否所必要者，得為證據，
    刑事訴訟法第159條之2定有明文，揆其立法旨意，乃被告以
    外之人於檢察事務官、司法警察（官）調查中之陳述，性質
    上屬傳聞證據，違背直接審理及言詞審理原則，原則上不認
    其具證據能力，惟依同法第228條第2項、法院組織法第66條
    之3第1項第 2款之規定，檢察事務官有調查犯罪及蒐集證據
    與詢問告訴人、告發人、證人或鑑定人之權限，刑事訴訟法
    第 229條至第231條之1亦規定司法警察（官）具有調查犯罪
    嫌疑人犯罪情形及蒐集證據等職權，若以其等調查所得證據
    資料，一昧排除，自違背實體真實發見之訴訟目的，是以先
    前與審判中不符之陳述，具有較可信之特別情形，且為證明
    犯罪事實存否所必要者，例外認有證據能力，此與籠統之所
    謂「案重初供」者迥然不同（最高法院94年度臺上字第2677
    號判決意旨參照）。又上開傳聞法則之例外，即英美法所稱
    之「自己矛盾之供述」，必符合被告以外之人於檢察事務官
    、司法警察（官）調查中所為之陳述，「與審判中不符」，
    且其先前之陳述，具備「有較可信之特別情況」及「必要性
    」要件，始例外得適用前開規定，而認其先前所為之陳述有
    證據能力。其所謂「與審判中不符」，係指該陳述之主要待
    證事實部分，自身前後之供述有所不符，導致應為相異之認
    定，此包括先前之陳述詳盡，於後簡略，甚至改稱忘記、不
    知道或有正當理由而拒絕陳述等實質內容已有不符者在內（
    最高法院96年度臺上字第4365號判決意旨可參），且應就前
    後階段之陳述為整體判斷，以決定其間是否具有實質性差異
    ，惟毋須針對全部陳述作比較，陳述之一部分如有不符，亦
    屬之。又所謂「有較可信之特別情況」（即學理上所稱之「
    特信性」），乃指其陳述與審判中之陳述交叉比較，就陳述
    是否出於供述者之真意、其心理狀態是否健全、有無其他訴
    訟關係人在場、有無違法取供之外力干擾（如詢問有無出於
    不正方法、陳述是否出於非任意性、有無違反法定障礙事由
    期間不得詢問及禁止夜間詢問之規定、詢問時是否踐行告知
    義務、該等筆錄之記載與錄音或錄影內容是否相符等筆錄作
    成之外部情況）等程序上信用性為判斷，從其陳述時之各種
    外部客觀之環境或條件等狀況予以觀察，先前之陳述係在有
    較可信為真實之特別情況下所為，足以令人相信該陳述係屬
    虛偽之危險性，較諸審判中經反對詰問可信性擔保之陳述為
    低者，例如先前之陳述係出於自然之發言，審判階段則受到
    外力干擾，或供述者因自身情事之變化等情形均屬之，故應
    就調查筆錄製作之原因、過程、功能及其他各種外部情況等
    ，加以觀察其信用性，據以判斷該項傳聞證據是否有特別可
    信之情況（最高法院94年度臺上字第 629號、第1653號、95
    年度臺上字第1198號、第3764號、96年度臺上字第4365號判
    決意旨足參）。上揭「有較可信之特別情況」係屬傳聞證據
    例外取得證據能力之特別要件，與一般供述證據須具備任意
    性之證據能力要件有別，二者不可混為一談，且此係證據能
    力之特別規定，非屬證據證明力之問題，故被告以外之人於
    檢察事務官、司法警察（官）調查中所為與審判中不符之陳
    述，縱係出於其自由意思，然仍須具備「有較可信之特別情
    況」要件，始得採為證據，不得泛以被告以外之人先前在調
    查中所為與審判中不符之陳述係出於其自由意思，即謂已具
    備特信性要件，而採為犯罪之證據，否則其在審判中之陳述
    亦係出於任意性，即無從判斷其先前之陳述何以具有「較可
    信之特別情況」（最高法院94年度臺上字第5490號、98年度
    臺上字第58號、第3011號判決意旨參照）。至所謂「必要性
    」要件，乃指就具體個案案情及相關證據予以判斷，主要待
    證事實或與犯罪事實存否相關之事實存在或不存在，已無從
    再由同一供述者取得與先前相同之陳述內容，縱以其他證據
    替代，亦無由達到同一目的，而有利用原先陳述之必要者而
    言。經查：
 1、證人即告訴人丁○○於97年 1月11日警詢時之證述及指認，
    乃係被告乙○○以外之人於審判外之陳述，本質上即屬傳聞
    證據，又被告之辯護人於本院準備程序中，就上開供述之證
    據能力業已提出異議，且證人丁○○前揭於警詢時，就攸關
    本案犯罪事實存否相關事項所為之陳述，與本院審理中之結
    證，前後尚屬一致，而渠先前於警詢時之陳述，既得以審理
    中之證詞代之，自非屬證明公訴人所指犯罪事實成立所不可
    或缺之證據資料，當不具有必要性，再本院遍閱全卷事證資
    料，認渠於警詢時之陳述亦未具「有較可信之特別情況」，
    核與刑事訴訟法第159條之2所定要件未相侔合，復查無其他
    得例外取得證據能力之法律依據，揆諸前揭規定，此項證據
    方法自應予以排除，而不具有證據能力。
 2、證人戊○○於97年 1月11日警詢時所為之證述及指認，亦係
    被告以外之人於審判外之陳述，仍屬傳聞證據，又被告之辯
    護人於本院準備程序中，就前開供述之證據能力已提出異議
    ，而證人戊○○上揭於警詢時所為之陳述，與本院審理中之
    結證，雖部分有所矛盾，或改稱無印象、記不得之語在卷，
    而有前後不符之情事，惟渠先前於警詢時之陳述，核與偵查
    中之結證大致相符，尚非屬證明公訴人所指犯罪事實成立所
    不可或缺之證據資料，殊不具有必要性，且本院遍閱全卷事
    證資料，綜合審酌證人戊○○先前陳述時之外部客觀環境及
    條件等狀況，認渠於警詢時所為之陳述，尚乏證據顯示係在
    較可信為真實之特別情況下所為，且此項陳述係屬虛偽之危
    險性較諸審判中經反對詰問可信性擔保之陳述為高，核與刑
    事訴訟法第159條之2所定情形未盡相符，復查無其他得例外
    取得證據能力之法律依據，揆諸前開規定，此項證據方法自
    應予以排除，而不具有證據能力。
(二)按被告以外之人於偵查中向檢察官所為之陳述，除顯有不可
    信之情況者外，得為證據，刑事訴訟法第 159條之1第2項定
    有明文，而考諸偵查中被告以外之人向檢察官所為之供述，
    性質上本屬傳聞證據，且常為認定被告有罪之證據，自理論
    上言，如未予被告反對詰問、適當辯解之機會，一律准其為
    證據，似與當事人進行主義之精神不無扞格之處，對被告之
    防禦權亦有所妨礙，又刑事訴訟法規定檢察官代表國家偵查
    犯罪、實施公訴，基於當事人一方之原告地位，就被告犯罪
    事實及訴訟條件與據以認定證據能力等訴訟程序上之事實，
    固應善盡舉證責任，然因檢察官依法有訊問證人、鑑定人之
    權，且訊問被告以外之人時，本應對被告有利、不利之情形
    併予注意，再徵諸實務運作現況，檢察官大多能遵守法定程
    序之要求，尚不致有故意違法取證情事，復依法命受訊問人
    具結，可信性極高，是為兼顧理論與實務，被告以外之人於
    偵查中所為之陳述，除反對該項供述具有證據能力之被告、
    代理人、辯護人等，本乎當事人主導證據調查原則，自應就
    「顯有不可信之情況」負舉證責任，否則被告以外之人向檢
    察官所為之陳述，毋庸另為證明，即得作為認定被告犯罪之
    證據，以符前揭條文之立法目的。又所謂顯有不可信之情況
    ，既涉證據能力有無之判斷，應指證人等被告以外之人為陳
    述之當時，外在環境是否存在顯然足以影響其意思自由之不
    當外力及陳述之人是否對於所言之法律效果顯然存有誤解而
    言，尚不包含對於證人等供述內容憑信性等證據證明力評價
    之判斷，亦即指該不可信情形甚為顯著了然者為限，此固非
    以絕對不須經調查程序為條件，然須從卷證本身，綜合訊問
    時之外部情況，例如是否踐行偵查中調查人證之法定程序等
    ，為形式上之觀察或調查，即可發現，無待進一步為實質調
    查之情形而言，否則即將證據能力與有待法院綜合全辯論意
    旨及調查證據所得而依法認定之證明力判斷混為一談（最高
    法院96年度臺上字第5684號判決意旨參照），而被告之反對
    詰問權係指訴訟上被告有在公判庭當面詰問證人，以求發見
    真實之權利，此與證據能力係指符合法律所規定之證據適格
    ，而得成為證明犯罪事實存在與否之證據資格，二者性質上
    並非相同。否則，被告以外之人如於審判中所為之陳述，與
    其先前在檢察官偵查中所為之陳述不符時，遽謂後者無證據
    能力，依同法第155條第2項規定，即悉數摒除不用，僅能採
    取其於審判中之陳述作為判斷之依據，按之現行刑事訴訟法
    關於傳聞證據排除例外之規定，殊難謂為的論；況偵查中檢
    察官訊問證人，旨在蒐集被告之犯罪證據，以確認被告嫌疑
    之有無及內容，與審判中透過當事人之攻防，經由詰問程序
    調查證人以認定事實之性質及目的有別。偵查中辯護人僅有
    在場權及陳述意見權，並無詰問證人之權利，此觀刑事訴訟
    法第245條第2項前段之規定甚明。又同法第248條第1項係規
    定檢察官「訊問證人時，如被告在場者，被告得親自詰問」
    ，故祇要被告在場而未經檢察官任意禁止者，即屬已賦予其
    得詰問證人之機會，被告是否親自詰問，在所不問；同條第
    2 項前段規定「預料證人於審判時不能訊問者，應命被告在
    場」，就訊問證人時應否命被告在場，則委諸檢察官之判斷
    。凡此，均尚難謂係檢察官訊問證人之程序必須傳喚被告使
    其得以在場之規定。故偵查中檢察官訊問證人，雖未經被告
    親自詰問，或因被告不在場而未給予其詰問之機會者，該證
    人所為之陳述，並非所謂之「顯有不可信之情況」，而得據
    以排除其證據能力（最高法院96年度臺上字第4365號、第74
    48號、97年度臺上字第1653號判決意旨可參）。又被害人、
    告訴人乃被告以外之人，本質上屬於證人，其陳述被害經過
    ，仍應依人證之法定調查方法具結，方得作為證據（最高法
    院93年臺上字第6578號判例意旨參照），而刑事訴訟法第15
    8條之3規定「證人、鑑定人依法應具結而未具結者，其證言
    或鑑定意見，不得作為證據」，其立法理由乃在擔保該證言
    或鑑定意見，係據實陳述或公正誠實之可信性，故未依法具
    結者，依證據絕對排除之法則，原則上應認無證據能力，而
    不得作為證據。經查，證人丁○○、戊○○分別於97年6月2
    4日偵查中所為之言詞供述及丁○○手繪番刀圖、現場圖各1
    紙，固均屬被告以外之人於審判外所為之言詞及書面陳述，
    惟於偵訊時，既經檢察官向渠等諭知證人有具結義務及偽證
    處罰，並命渠等立於證人地位親自或由書記官朗讀結文，供
    前具結擔保渠等證言之真實性，而於檢察官面前完整、連續
    陳述渠等親身經歷，且查無其他違法取證而足以影響該等證
    人供述證據能力之瑕疵存在，要無顯不可信之情形，引用該
    等證人於檢察官面前所為之言詞及書面陳述作為證據應屬適
    當，依刑事訴訟法第 159條之1第2項規定，俱得採為認定被
    告本案犯罪事實存否之證據。至辯護人雖為被告主張上開證
    人於偵查中之證述，既未經被告對質詰問，應不具證據能力
    云云，然查辯護人就前揭證人於偵查中所為之結證有何顯不
    可信之情況，並未具體指明之，亦未舉證以實其說，本院就
    卷證資料本身觀之，尚查無其他顯不可信之情事，復揆諸上
    揭說明，交互詰問與被告之對質詰問權，主要目的在藉由檢
    辯雙方及被告提出或質疑證人證述之真實性，俾供法院直接
    觀察證人供述時之神情、語調及態度等，憑以究明該項供述
    證據之憑信性，而非提供證據能力有無之判別標準，是辯護
    人前開主張，顯係將證據能力與證人之法定調查方法即交互
    詰問混為一談，未辨明二者性質上之差異所致，自非可採，
    況本院對上開證人皆已踐行法定調查程序，而於審理期日傳
    喚該等證人到庭具結，並經辯護人及公訴人行交互詰問，復
    使被告有對該等證人行使對質詰問權之機會，是證人丁○○
    、戊○○於檢察官面前所為之供述，既經嚴格證明，引用渠
    等證述作為證據咸屬適當，而得採為本案之證據。
(三)按除顯有不可信之情況外，從事業務之人於業務上或通常業
    務過程所須製作之紀錄文書、證明文書，亦得為證據，刑事
    訴訟法第 159條之4第2款定有明文。又醫師執行醫療業務時
    ，不論患者係因病尋求診療，或因特殊目的而就醫，醫師於
    診療過程中，均應依醫師法第12條之規定製作病歷，此病歷
    之製作，乃屬醫師於醫療業務過程中所須製作之紀錄文書，
    而且每一醫療行為均屬可分，因其接續之看診行為而構成醫
    療業務行為，其中縱有因訴訟目的，例如被毆傷而尋求醫師
    之治療，對醫師而言，仍屬其醫療業務行為之一部分，自應
    依法製作病歷，則該病歷當屬業務上所製作之紀錄文書，與
    通常之醫療行為所製作之病歷無殊，自屬刑事訴訟法第 159
    條之4第2款所稱從事業務之人於業務上所須製作之紀錄文書
    ，而診斷證明書既係依病歷所轉錄之證明文書，應屬本條款
    所定之證明文書（最高法院97年度臺上字第 666號判決意旨
    足資參照）。查臺東馬偕醫院97年7月8日馬院東醫乙字第09
    70005672號函附之病歷資料1份暨臺東馬偕醫院診斷證明書1
    紙，乃係告訴人丁○○於案發受傷後，旋即至該醫院就醫，
    經診治醫師李瑞田等人為渠診療救治所填載之病歷紀錄及診
    斷書，屬從事醫療業務之醫師依其等親身所見聞之病患傷勢
    ，並當場紀錄親身所見之傷勢分析及症狀外觀，為本於醫學
    專業知識所判斷而製作之病歷紀錄文書，再依病歷記載所轉
    錄之證明文書，核與刑事訴訟法第 159條之4第2款從事業務
    之人於業務上所須製作之紀錄文書與證明文書規定相符，復
    查無該等紀錄文書及證明文書有何顯不可信之情形，本院審
    酌該等書面陳述製作之際，應無人情施壓或干擾，亦無不當
    取證之情形，認以之作為本案證據俱屬適當，揆諸前揭規定
    與說明，皆應具有證據能力。
(四)按被告以外之人於審判外之陳述，雖不符第159條之1至第15
    9條之4之規定，而經當事人於審判程序同意作為證據，法院
    審酌該言詞陳述或書面陳述作成時之情況，認為適當者，亦
    得為證據。當事人、代理人或辯護人於法院調查證據時，知
    有第159條第1項不得為證據之情形，而未於言詞辯論終結前
    聲明異議者，視為有前項之同意，刑事訴訟法第159條之5則
    有明定，究其立法意旨在於傳聞證據未經當事人之反對詰問
    予以核實前，原則上先予排除，惟若當事人業已放棄反對詰
    問權，於審判程序中表明同意該傳聞證據可作為本案證據，
    或於言詞辯論終結前未曾聲明異議者，基於尊重當事人對傳
    聞證據之處分權，且證據資料愈豐富，愈有助於真實發見之
    理念，並強化言詞辯論之功能，使訴訟程序得以聚焦於爭點
    ，而集中審理與順暢進行，上開傳聞證據亦應具有證據能力
    。另按同法第159條之5之規定，僅在強調當事人之同意權得
    取代其反對詰問權，使傳聞證據得作為證據，並無限制必須
    不符合同法第159條之1至第159條之4規定，始有適用，亦即
    依目的解釋之方法，第159條之5並不以被告以外之人於審判
    外之陳述「必不符合」第159條之1至第159條之4有關傳聞法
    則例外規定之情形，始有其適用（臺灣高等法院暨所屬法院
    96年度法律座談會刑事類提案第26號研討結果足供參照）。
    查本判決下列其餘所引用之被告以外之人於審判外之陳述，
    固屬傳聞證據，惟當事人及辯護人就此等證據資料之證據能
    力乙節，於本院準備程序中均表示同意俱有證據能力，本院
    審酌前開證據資料製作時之情況，製作人與被告等人間並無
    恩怨嫌隙，衡諸製作當時應無刻意誣陷或迴護被告之情，復
    查無違法不當取證或證據容許性明顯過低等瑕疵，因認以之
    作為證據咸屬適當，揆諸前開規定與說明，上揭證據資料自
    應有證據能力。
(五)傳聞法則乃係對被告以外之人於審判外之言詞或書面陳述所
    為之規範，非供述證據即無傳聞法則之適用，至判斷是否為
    供述證據，厥在於該項證據是否有經過「知覺」、「記憶」
    及「表達」之供述要素存在。又照片係傳達照相當時之現場
    實況，而照片所傳達者與現場實況，二者內容之一致性，則
    係藉由機械運作本身之客觀性、邏輯性加以保障；換言之，
    照片並不存在人類經常對於現實情狀之知覺、記憶、表達而
    生錯誤或扭曲之情形，自非供述證據。查卷附97年 1月11日
    拍攝之案發現場及告訴人傷勢等照片18張，參諸上開說明，
    皆非供述證據，本無傳聞法則之適用，復查別無其他事證足
    以懷疑或證明前揭照片有經偽造、變造等情事，又該等照片
    與本案犯罪事實皆具有形式關聯性，且經合法攝得，均應認
    為有證據能力。
二、訊據被告乙○○固坦承伊於案發時、地，因對告訴人丁○○
    心生不滿，而向不知情之林新興借用番刀，持以砍傷告訴人
    手、足等事實，惟堅詞否認有公訴人所指之殺人未遂犯行，
    辯稱：伊為教訓告訴人，乃基於傷害之故意，趁告訴人側臥
    入睡之際，持刀向告訴人之小腿揮砍，但伊並未朝告訴人之
    頭部砍擊，告訴人左手所受之刀傷，係因渠伸手抵擋所致，
    伊見告訴人受傷後，即罷手而未繼續追砍，並騎乘機車逕自
    離去，伊已不記得當時係揮砍幾刀，伊持刀向告訴人揮砍過
    程中，並未口出「要讓你死」等類似之語，亦未曾有要砍死
    告訴人之意思等語。經查：
(一)被告係戊○○位在臺東縣成功鎮○○路85號住處之鄰居，告
    訴人則為戊○○養子徐萬貴之友人，告訴人常至戊○○上址
    住處走動，被告於96年 8月15日下午飲酒後，見告訴人在戊○○上址住處內，竟向不知情之鄰人林新興借得林新興所有
    刀刃長約30公分（不含刀柄）、寬約 6公分，而刀面甚屬鋒
    利之番刀1把隨身藏妥後，於同日下午6時許，進入戊○○前
    開住處內，向斯時在客廳之戊○○聲稱欲修理告訴人，旋步
    入房間內，趁告訴人在該房間躺椅上側躺入睡之際，右手持
    上揭預藏之番刀，近身朝告訴人身體接續揮砍數刀，導致告
    訴人左手肘受有2公分1公分1公分、另1處長、寬、深不
    詳之切割傷共2處、左手腕受有3公分2公分2公分之切割
    傷併多條肌腱、神經及動脈斷裂、左小腿受有8公分1公分
    1公分1處、5公分1公分1公分2處之切割傷等傷害，被
    告旋持上開番刀，自該房間側門口步出，並騎乘車牌號碼不
    詳之機車，逕往臺東市區方向逃離現場，而告訴人起身離開
    躺椅後，乃至客廳向戊○○求救，經救護車送往臺東馬偕醫
    院急診救治，並進行韌帶神經及動脈修補等手術，迨至99年
    2 月25日止，告訴人左手腕所受之前揭傷害尚未達使渠一肢
    機能毀敗或嚴重減損之程度等情，業據被告坦白承認，核與
    證人丁○○於本院98年6月24日審理時結證：「（問：96年8
    月15日是否有到臺東馬偕醫院急診？）是的」、「（問：〈
    提示97年度偵字第1006號卷第18頁病歷資料〉你在96年8月1
    5日晚上7點到院就診，上面有寫左手多處裂傷，還有左肩痛
    ，原因是刀傷有就醫，有無此情形？下一頁醫師有幫你畫傷
    勢的痕跡，病歷資料是否記載確實？）有去，病歷資料確實
    」、「（問：你當天為何受傷？）我當時躺在戊○○房間睡
    覺，有1個側門的對面有1張躺椅，我在那裡睡覺，我之前有
    跟他說過話的乙○○，當時乙○○拿著刀往我的頭部砍過來
    ，我睡覺時習慣把手放在眼睛上，遮擋陽光，他砍下來後，
    我的手血一直噴出來，我張開眼睛，就看到乙○○拿刀往我
    身上繼續一直砍，我就往外跑，……我往大門出去，戊○○
    在大門口那裡，戊○○就幫我報案，叫救護車來，乙○○則
    從旁邊側門跑掉了」、「（問：案發時你是正躺的睡，還是
    側睡？）是右側睡，然後左手放在頭上」、「（問：你說乙○○進到你睡覺的房間時，一開始你還在睡覺？）是的」、
    「（問：乙○○砍到你左手時，你就醒過來了？）是的」、
    「（問：他砍你頭部卻砍到你的手的時候，你馬上就坐起來
    了？）第一刀以後我起身，但他馬上又再砍過來，就被他砍
    了好幾刀，等我起身成功時，他又再砍我的腿」、「（問：
    他砍的力道是類似用劃的，還是用砍的？）我也不會說，他
    是從上往下砍，我的手就流血，我的衣服及地上都是血」、
    「（問：你是否記得乙○○拿的刀的形狀？）我不記得了，
    我只記得長長的，類似番刀」、「（問：你的左手腕，左手
    臂、左腿這些傷勢情狀如何？）有留下疤痕，手掌僵直麻木
    ，拿東西沒有知覺，手指頭可以伸直、彎曲，但不能用力，
    其餘都是疤痕比較明顯」、「（問：你說當天是被乙○○砍
    傷的，你本身有無近視？）我沒有近視，也沒有遠視」、「
    （問：你當時被砍驚醒時，有否還是因為睡覺而造成意識不
    清的情形？）不會，我當時意識還算清醒，我當時有看到他
    的臉，有看到他的人拿刀子朝我頭部砍……」、「（問：你
    是否可以確定，當天拿番刀砍你的人，就是在庭的被告？）
    我可以確定」、「（問：你有無可能看錯砍你的人？）絕對
    不可能看錯」、「（問：你有無經鑑定取得殘障證明？）我
    有去申請，我的主治醫師說時間還沒有到期限，後來我有再
    去，醫師說我還要進行第二次手術才可以確定，但是因為我
    有腸胃病住院，安排時間要動手術，醫師說不可以同時動兩
    次手術，怕我受不了，所以目前還沒有取得殘障證明」等語
    ，渠於偵查中結稱：渠係戊○○養子之友人，96年 8月15日
    下午，渠在戊○○房間內之躺椅睡覺，睡姿係採側睡，突然
    間感覺到渠放在額頭上之左手腕被砍，渠醒來後，被告仍繼
    續手拿長約 1尺多之番刀砍，渠要趕快跑，被告則持續朝渠
    之左小腿砍，被告旋即攜刀從該房間側門逃走，戊○○在客
    廳見渠鮮血直流，就趕快叫救護車送渠至臺東馬偕醫院急救
    等語；證人戊○○於本院98年 1月12日審理時則結稱：「（
    問：是否認識被告？）我的鄰居。我從小看他到大」、「（
    問：是否認識丁○○？）認識，他是我小孩的同事，認識很
    久了」、「（問：被告跟丁○○平時交情為何？）他們沒有
    往來，丁○○住東河，我們住小馬。沒有什麼交情」、「（
    問：你的房子有幾個房間？）大門進去是客廳，有隔開，有
    1個房間，1個客廳」、「（問：你家的位置圖，是否就是如
    此？〈提示偵查卷第11頁，丁○○所繪平面圖〉）是的。大
    門進去是客廳，客廳有 1個門可以進入房間，房間放躺椅，
    房間還有 1個側門可以出去」、「（問：丁○○是否有天，
    在你住處房間被砍傷？）我沒有看到」、「（問：警卷的照
    片中，你的住處有很多血跡，是何種情形，是否知悉？〈提
    示警卷第10至18頁之彩色照片〉）有血跡，那是丁○○所流
    的血」、「（問：丁○○受傷流血後，你有看到被告從側門
    騎機車離開嗎？）我有打 119，將丁○○送醫，我有聽到機
    車發動及離開的聲音，但是沒有看到人」、「（問：丁○○
    送醫時，你有無陪同到醫院？）有的」等語，渠於偵查中具
    結證稱：告訴人於96年 8月15日下午到渠住處後，即在客廳
    旁之房間躺椅上睡覺，被告進屋後，說要修理告訴人，旋即
    進入該房間，渠當時並未看見被告有拿刀，之後渠聽到告訴
    人喊叫，渠因坐在客廳，看不到房間內之躺椅，所以未看見
    被告砍殺告訴人之過程，渠看到告訴人流血後，即撥打 119
    ，被告則從側門跑走，渠有聽到被告發動機車之聲音等語大
    致相符，而按證人係指在他人之訴訟案件中，陳述自己所見
    所聞具體事實之人，為證據之一種，有其不可替代性，證人
    就其目擊被告犯罪所為指認之供述證據，如綜合其於案發當
    時所處之環境，已足資認定確能對該被告觀察明白、認知其
    行為之內容，該事後依憑證人之知覺及記憶所為之指認供述
    客觀可信，於指認過程中所可能形成之記憶污染、誤導判斷
    ，均已排除，又於審判中，業已依人證之調查程序，陳述其
    出於親身經歷之見聞所為指認，且依法踐行詰問對質之程序
    者，其指認供述即非不得採為證據（最高法院95年度臺上字
    第4219號判決意旨參照）。再證人之證詞具有特殊性，與物
    證或文書證據之客觀性、不變性不同，而人類對於事物之注
    意及觀察，本有其先天能力之限制，未必能如攝影機或照相
    機般，對周遭所發生或親身經歷之事實均能機械式準確無誤
    地捕捉，亦未必能洞悉事實發生過程之每一細節及全貌，況
    常人對於過往事物之記憶，隨時日之間隔而漸趨模糊或失真
    ，自難期其能如錄影重播般地將過往事物之原貌完全呈現。
    此外，因個人教育程度、生活經驗、語言習慣之不同，其表
    達意思之能力與方式，亦容易產生差異，故供述證據每因個
    人觀察角度、記憶存取、表達能力、誠實意願、利害關係、
    用字遣詞嚴謹程度等不同，而有對相同事物異其供述之情形
    發生，是其歧異之原因，未必絕對係出於虛偽或記憶受外力
    污染所致（最高法院92年度臺上字第4387號判決意旨可參）
    。又刑事訴訟法就證據之證明力，採自由心證主義，將證據
    之證明力，委由法官評價，即凡經合法調查之有證據能力之
    證據，由法官本於生活經驗上認為確實之經驗法則及理則上
    當然之論理法則以形成確信之心證，是心證之形成，由來於
    經嚴格證明之證據資料之推理作用；有由一個證據而形成者
    ，亦有賴數個證據而獲得者。一種證據，不足形成正確之心
    證時，即應調查其他證據。如何從無數之事實證據中，擇其
    最接近事實之證據，此為證據之評價問題。在數個證據中，
    雖均不能單獨證明全部事實，但如各證據間具有互補性或關
    連性，法院自應就全部之證據，經綜合歸納之觀察，依經驗
    法則衡情度理，本於自由心證客觀判斷，方符真實發見主義
    之精神。倘將各項證據予以割裂，單獨觀察，分別評價，或
    針對證人之陳述，因枝節上之差異，先後詳簡之別，即悉予
    摒棄，此證據之判斷自欠缺合理性而與事理不侔，即與論理
    法則有所違背，所為判決當然違背法令（最高法院96年度臺
    上字第5003號判決意旨參照）。復按證人之陳述有部分前後
    不符或相互間有所歧異時，或因記憶淡忘、或事後迴護被告
    、或因其他事由所致，究竟何者為可採，法院仍得本其自由
    心證予以斟酌，非謂一有不符或矛盾，即應認其全部均為不
    可採信；尤其關於行為動機、手段及結果等之細節方面，證
    人之證言，有時亦有予渲染之可能；然其基本事實之陳述，
    若果與真實性無礙時，則仍非不得予以採信（最高法院74年
    臺上字第1599號判例暨90年度臺上字第6078號、95年度臺上
    字第1366號判決意旨足參）。因之，證人供述之證據，前後
    縱有差異，法院依憑證人前後之供述證據，斟酌其他證據，
    本於經驗法則與論理法則，取其認為真實之一部，作為論罪
    之證據，自屬合法（最高法院90年度臺上字第6943號判決要
    旨參照）。矧人之記憶有限，常隨時間之流逝，或與日常事
    務結合，難免逐漸模糊或產生干擾，且人之記憶能力會因個
    人對事物之理解力、專注力、智識程度或年齡大小而有所差
    別，另證人亦可能因個人所處角度、位置或距離之不同，對
    於同一事物之見聞會有不同之證述，特別係很多事件乃在證
    人毫無預期之狀態下所發生，其既非特意等待事件之發生，
    對於事件經過之細節等，尤可能因時間之經過而淡忘，自不
    能期待證人刻意牢記各項行為細節，是證人事後所為回憶難
    免有模糊、歧異或不復記憶之處，當不得因供述之細節稍有
    不同，逕認其證言均不足為採。從而，證人供述證據之採認
    ，應就供述者前後陳述整體為觀察，不宜斷章取義，以免曲
    解誤認，而同一證人前後供述之證言縱令部分兩歧或未盡相
    符，或不同證人相互間供述有所歧異時，究竟何者為可採，
    法院仍得本於直接審理所得心證，依經驗法則、論理法則及
    證據法則，斟酌其他卷證資料，作合理之比較，若其基本事
    實之陳述與真實性無礙，復有其他佐證可供審酌時，即就其
    一部分認為真實者予以採取，非謂一有不符或矛盾，即認其
    全部均為不可採信，而採信其一部分證言時，當然排除其他
    部分之證言，此為法院取捨證據法理上之當然結果，縱未於
    判決理由內說明捨棄他部分證言之理由，而僅說明採用某部
    分證言之理由，於判決本旨當無影響。準此，證人戊○○於
    本院審理時之證詞，雖有部分因時間較久而有些略出入，且
    該證人以年近九旬之高齡到庭應訊，記憶難免有所淡忘，惟
    渠證述之主要事實，尚與渠於偵查中之證述、證人丁○○之
    指述，核屬大致相合，亦與一般常情事理無何相悖之處。此
    外，復有臺東馬偕醫院97年7月8日馬院東醫乙字第09700056
    72號函附之告訴人病歷資料 1份、臺東馬偕醫院診斷證明書
    、證人丁○○於偵查中當庭手繪之番刀圖、現場圖及臺東縣
    警察局成功分局刑案現場測繪圖各1紙、97年1月11日拍攝之
    案發現場及告訴人傷勢等照片18張等件在卷可資佐憑，足認
    被告此部分之自白與事實相符。
(二)被告雖辯稱：伊係趁告訴人側躺入睡之際，持刀向告訴人之
    小腿揮砍，伊並未朝告訴人之頭部砍擊，告訴人左手所受之
    刀傷，係因渠伸手抵擋所致云云，惟觀諸卷附案發現場照片
    4張(參警卷頁11-12)所示告訴人於案發時所躺臥之睡姿與方
    位、血液噴濺痕跡之位置與噴濺方向等情，並參酌證人丁○○、戊○○前揭證詞及告訴人所受之傷勢與部位等項，足徵
    被告係趁告訴人在前開房間內之躺椅上躺臥向右側睡之際，
    手持番刀，近身先朝告訴人因睡覺而擺放在渠額頭上之左手
    肘以下部位接續揮砍數刀，造成告訴人反應不及，致渠左手
    肘內側及左手腕內側受有多處切割傷等傷害，而告訴人之血
    液登時自渠左手肘內側及左手腕內側之切割傷口，分別噴濺
    至渠躺臥之躺椅即渠躺臥時之頭部上方牆壁上，告訴人因傷
    痛驚醒後，被告為避免告訴人迅速起身追擊，以順利逃離現
    場，乃接續持該番刀，順勢向告訴人左小腿肚部位接連揮砍
    數刀，造成告訴人左小腿肚部位受有8公分1公分1公分1
    處、5公分1公分1公分2處之切割傷等傷害。反觀若被告
    前揭所述係屬真實，則告訴人斯時以右側躺臥之姿，伸展左
    手抵擋被告持刀揮砍渠左小腿之動作，衡諸人類受攻擊時之
    本能反應，應係以渠左手肘外側較為緊實之面防禦被告之刀
    擊，斷非以左手肘內側，甚以至為脆弱之左手腕內側為抵禦
    ，且告訴人左手肘以下之傷勢，如確係為防禦被告以刀砍擊
    告訴人左小腿時所受之刀傷，按之常情事理，該等切割傷口
    所噴濺之血液，豈有可能遺留在告訴人躺臥時之頭部上方牆
    壁上，顯見被告此部分供述，核與事實未合，所辯無非臨訟
    飾卸、避重就輕之詞，殊無可採。
(三)再按刑法第271條第2項之殺人未遂罪，以有戕害他人生命，
    使之喪失生命之故意，著手於殺害行為之實行而未發生死亡
    之結果為成立要件，意即須有殺人之故意，並著手實行殺人
    之行為始足當之。是以，殺人未遂罪與傷害罪之區別，應以
    有無殺意，即行為人於下手加害時，有無死亡之明知或預見
    ，並有意使之發生為斷，至被害人受傷部位之多寡、傷勢輕
    重程度如何、是否為致命部位及行為人所使用之兇器，雖可
    藉為認定有無殺意之心證，但僅足供為認定之重要參考資料
    ，究不能據為區別殺人未遂與傷害之絕對、唯一之標準，仍
    須斟酌當時客觀環境、行為人下手之經過及其他具體情形加
    以判斷（最高法院18年上字第1309號、19年上字第718號、2
    0年非字第104號、47年臺上字第1364號判例暨90年度臺上字
    第1897號、93年度臺上字第 618號判決意旨足資參照）；易
    言之，殺人未遂與重傷或傷害之區別，端在其犯罪之故意為
    如何，受傷之部位，不過為參考之資料而已（最高法院69年
    度臺上字第5155號判決要旨可參）。又刑法重傷罪之成立，
    必須行為人原具有使人受重傷之故意始為相當，若其僅以普
    通傷害之意思而毆打被害人，雖發生重傷之結果，亦係刑法
    第277條第2項後段普通傷害罪之加重結果犯，祇應成立傷害
    人致重傷罪，不能以刑法第278條第1項之重傷罪論科，最高
    法院著有59年臺上字第1746號判例要旨可資覆按。準此，行
    為人於行為當時，主觀上是否有殺人或使人受重傷之故意，
    除應斟酌其使用之兇器種類、攻擊之部位、行為時之態度、
    外在表示外，尚應深入觀察、審究行為人與被害人平日之關
    係、衝突之起因、行為當時所受之刺激、下手力道之輕重、
    雙方武力優劣、被害人受傷之情形及行為人事後之態度等各
    項因素綜合研析，並參酌社會一般經驗法則為斷，且此一使
    人喪失生命或受重傷之主觀犯意要件，既關係罪責之成立，
    自應憑證據嚴格證明，而不容有任何合理懷疑存在；然認定
    犯罪之原因、動機、行為人與被害人平日之關係，其證明之
    方法，除經法律明定為構成犯罪事實之要素者，其證據應為
    嚴格之證明外，如非屬犯罪構成要件之事實者，則以經自由
    之證明為已足，但所謂自由證明，係指使用之證據，其證據
    能力或證據調查程序不受嚴格限制而已，有罪判決書仍應將
    此經自由證明所得之證據資料及其認定之理由，依法予以載
    明，始足為論罪科刑之準據（最高法院71年臺上字第5658號
    判例暨91年度臺上字第 980號判決意旨參照）。茲就被告上
    開持刀砍傷告訴人之犯意認定，析述如下：
 1、告訴人於96年8月15日晚間7時許，經救護車送至臺東馬偕醫
    院急診救治，旋經醫師檢查診斷結果，告訴人係左手肘內側
    受有2公分1公分1公分及另1處長、寬、深不詳之切割傷
    共2處、左手腕內側受有3公分2公分2公分之切割傷併多
    條肌腱、神經及動脈斷裂、左小腿肚部位則受有8公分1公
    分1公分1處、5公分1公分1公分2處之切割傷等傷害，
    告訴人就診時意識狀態清醒，呼吸順暢，體溫36.5℃，脈博
    84次/分，呼吸20次/分，血壓 84/36mmHg，經外科手術救治
    後，迨於同年月24日始出院返家等情，有臺東馬偕醫院97年
    7月8日馬院東醫乙字第0970005672號函附之告訴人病歷資料
    及告訴人傷勢位置照片6張(參警卷頁16-18)等件存卷可據，
    足認告訴人因被告持刀揮砍所受之切割傷雖多達 6處，然均
    位在四肢非要害部位，且依告訴人所受之傷勢所示，除左手
    腕內側切割傷併多條肌腱、神經及動脈斷裂傷外，其餘傷處
    多係深度約 1公分之皮肉切割傷，況告訴人因傷送醫之際，
    意識猶屬清醒，身體狀況除血壓偏低外，其餘尚屬正常，復
    依卷證資料所示，亦未見告訴人身體因此留下重大不治或難
    治之傷害，堪信告訴人當時所受傷勢尚非十分嚴重，被告下
    手力道亦非甚重，自難認告訴人斯時所受之傷害有導致渠生
    命立即危險之存在。至告訴人於偵查中固證稱：被告砍殺力
    道很重，幾乎刀刀見骨云云，又於本院審理時結稱：渠這次
    被砍得很嚴重，醫師說差點須截肢斷掌云云，顯與上開病歷
    資料之記載未盡相合，且渠係聽聞之說，又告訴人之指陳，
    難免故予誇大、渲染，是告訴人前揭證述，尚難憑採。另公
    訴意旨雖稱告訴人左手臂因被告之持刀砍擊而受有切傷，惟
    觀諸臺東馬偕醫院前揭函附之手術室紀錄(參97年度偵字第1
    006號卷頁26)所載，告訴人左上臂三頭肌部分係撕裂傷，而
    非切割傷，再細觀上開告訴人傷勢位置照片(參警卷頁18)所
    示之傷痕，渠左上臂之傷口亦無手術縫合之痕跡，復參以證
    人丁○○於本院審理時亦證稱：渠在跑時，有碰到旁邊之躺
    椅或拐杖等語在卷 (參本院審理卷頁124)，可見告訴人左手
    臂所受之傷害，應非被告持刀揮砍所致，是起訴書犯罪事實
    欄此部分之記載，容有誤會，附此陳明。
 2、被告係持刀刃長約30公分（不含刀柄）、寬約6公分之番刀1
    把向告訴人揮砍成傷乙事，業據被告於本院審理時供明在卷
    ，核與證人丁○○於偵查中之證述相符，而上開番刀雖未經
    扣案，致本院無從進行勘驗，惟觀諸告訴人前揭所受之傷勢
    均為切割傷乙情，顯見該把番刀之質地堅硬，刀面甚屬鋒利
    ，以之作為器械，可輕易將人體之皮肉組織及皮下器官等切
    割成傷，甚而刺戳人體，造成人體嚴重之傷害，是該把番刀
    衡情應已足充為取人性命之兇器，惟被告持用上開番刀揮砍
    告訴人成傷，是否即可認其有殺人或使人受重傷之犯意，仍
    不得僅依該兇器之鋒利為斷，參諸前揭說明，尚須衡酌其他
    情事資為審究。再衡諸告訴人於被告持該番刀下手揮砍之際
    ，乃係以左手肘內側向上橫擺在渠額頭上，身體則向右側躺
    臥在躺椅上之姿入睡酣眠，此據證人丁○○證述在卷，並有
    現場模擬照片2張(參警卷頁10-11)在卷可參，足徵告訴人斯
    時對周遭環境變動已全無反應，是若被告確有殺害告訴人或
    使渠受重傷之意，則按之常理，以告訴人當時熟睡之意識狀
    態、腰腹部位開放性之睡姿及手無寸鐵而無任何防備之情，
    苟被告以其所持刀面甚為鋒利之番刀，由上往下朝告訴人之
    腰腹等重要部位用力揮砍、劃割或戳刺，則告訴人所受之傷
    害當非僅止於此，且依斯時現場客觀情狀觀之，被告如欲取
    告訴人之性命，實屬輕而易舉之事，然被告並未如是而為，
    則被告辯稱其為教訓告訴人，而基於傷害之故意，持刀趁告
    訴人酣睡之際傷害之，其無殺人或重傷之故意，即非無可能
    。又參以被告係趁告訴人側睡之際，手持番刀，近身先朝告
    訴人因睡覺而擺放在渠額頭上之左手肘以下部位接續揮砍數
    刀乙情業如前述，是證人丁○○證稱被告係朝渠頭部砍來之
    語，尚難逕認虛妄，然被告既自承其下手砍傷告訴人之前曾
    有飲酒等語在卷 (參本院審理卷頁218)，佐以當時客觀情狀
    審酌之，可見被告應係飲酒後，因一時氣憤難平，為教訓告
    訴人以洩憤，乃持刀朝躺臥入睡之告訴人身上順手砍下，並
    未對砍擊之位置特別加以注意，亦非特意往告訴人之頭部砍
    殺，此觀證人戊○○於偵查中證稱被告跑進來，說要修理告
    訴人，即跑進小房間等語 (參97年度偵字第1006號卷頁8)亦
    足為證，益徵被告當時行為之意欲係在持刀傷害告訴人，以
    達教訓告訴人之目的，尚無置之死地而逕予殺害或使告訴人
    受重傷之決意與犯意，又被告持刀向告訴人揮砍，固造成告
    訴人左手腕內側受有3公分2公分2公分1處之切割傷併多
    條肌腱、神經及動脈斷裂，致告訴人一肢機能受有毀敗或嚴
    重減損之重傷結果之可能，惟被告酒後持刀順手向告訴人身
    體揮砍，衡情應係無法確實掌握砍擊之部位，因而造成上開
    傷害，當無使告訴人受重傷之故意，否則告訴人所受之傷害
    理應更為嚴重。凡此，堪認被告確無殺人或重傷之故意，而
    應僅有普通傷害之犯意。
 3、又被告當時雖持刀向告訴人身體接續揮砍數刀，造成 6處切
    割傷，惟傷處皆係位在四肢非致命部位已如上述，迨告訴人
    起身後，被告旋持作案用番刀，自該房間側門口逃離現場，
    此據證人丁○○、戊○○證述無訛，足認被告持刀揮砍告訴
    人之手、足成傷後，尚未遭告訴人反擊前，即攜刀逃離現場
    ，並未再有繼續揮砍或任何追殺告訴人之行為，其果若有殺
    人或使人受重傷之意，則面對手無寸鐵、毫無防備之告訴人
    ，理應會以更強之力道，有效砍擊告訴人之要害部位，且告
    訴人起身後，當會有更積極之揮砍、戳刺及追殺動作，致使
    告訴人受有更大之傷害，甚至死亡，殊無可能僅傷及告訴人
    之手、足後，即自行罷手停止攻擊行為而離去，亦徵被告當
    時並無殺害告訴人或使渠受重傷之故意。
 4、另證人丁○○雖陳稱渠因聽聞戊○○說被告常向伊借錢不還
    ，且白吃白喝，渠替戊○○抱不平，乃數次向被告催討其積
    欠戊○○之借款，致被告心生不滿，渠於96年8月15日下午2
    時許，再度向被告催促償還其所欠款項，被告遂心生怨恨，
    嗣持刀砍殺渠，欲置渠於死地云云，惟此為被告堅詞否認，
    且與證人戊○○於本院審理時證稱：被告並未向伊借過錢，
    亦不會至伊住處白吃白喝，伊未找丁○○向被告要錢等語不
    合，是證人丁○○前揭證述，不免言過其實，尚難全然遽信
    。又被告雖供稱告訴人於案發前一日，有至其住處一起飲酒
    ，其於翌日發現其眼角有傷疤，以為係告訴人酒後毆打所致
    ，其很討厭告訴人，因為告訴人會欺負人，案發時，見告訴
    人在戊○○住處，因而借刀砍告訴人云云，然此除被告片面
    之詞外，別無其他事證可資佐實其說，亦難遽以採信。準此
    ，被告與告訴人間發生爭執或糾紛之翔實起因究竟為何，經
    本院審理調查後，雖仍屬未明之態，惟按發生細故口角之原
    因及程度為何，並非犯罪之構成要素，與犯罪同一性無關（
    最高法院93年度臺上字第 618號判決意旨可參），是本院對
    本案衝突之詳細起因未予認定，自不生影響於判決結果。矧
    查，被告與告訴人平日居住處所相隔兩地，二人間沒有往來
    乙情，業據證人戊○○於本院審理時證述屬實 (參本院審理
    卷頁72-73)，證人丁○○於警詢時亦陳稱：渠在戊○○住處
    看過被告幾次，渠與被告不熟，沒有仇怨等語明確 (參警卷
    頁2)，是本案衝突之詳細起因雖無從翔實認定，然被告與告
    訴人僅一面之雅，彼此尚非熟識，平日亦乏互動，本無何血
    海深仇可鑄，亦無任何重大夙怨讎隙存在，二人間縱有衝突
    ，當僅係因一時細故所致，衡諸常情事理，尚難遽認被告僅
    因單純細故即動殺念，泯滅良知，而有必置告訴人於死地或
    重傷之動機與意欲，且被告砍傷告訴人之左手腕，雖有可能
    使告訴人受重傷結果之虞，惟此係事出偶然，亦如前述，要
    難執此遽謂被告自始即具有重傷害之犯意。
 5、至證人丁○○雖一再證稱：被告持刀向渠頭部揮砍時，同時
    口出「你叫小流氓哦，要讓你死」之語，渠乃認為被告係故
    意殺渠，而非僅意在傷害云云，然此亦為被告堅詞所否認，
    而按以犯罪之被害人提出告訴者即告訴人為證人，與通常一
    般第三人之為證人不侔，告訴人之告訴目的即在冀使被告受
    刑事訴追與處罰，本質上係與被告處於絕對相反之立場，而
    為達告訴目的，告訴人就被害經過所為之指述內容，難免渲
    染、誇大，未必完全真實，復有虛偽陳述之危險，是告訴人
    若以其所體驗之被害事實為陳述，雖不失為法定證據方法之
    一種，然縱令其立於證人地位具結而為指證、陳述，其指述
    之證據價值並未高於一般被害人之證述，其供述證據之證明
    力仍較與被告無利害關係之一般證人之陳述為薄弱，苟非另
    有補強證據，自不能遽採為判決之唯一證據。從而，告訴人
    就被害經過之指述，除須無瑕疵可指外，尚須就其他方面調
    查認與事實相符，始得採為論罪科刑之依據，非謂就告訴人
    已踐行人證之調查程序，即得恝置其他補強證據不論，逕以
    其指證、陳述作為有罪判決之唯一證據；又告訴人之指述若
    有瑕疵，則在未究明實情前，自不得遽採為論罪科刑之根據
    ，而所謂無瑕疵，係指告訴人所為不利被告之陳述，與社會
    上之一般生活經驗或卷附其他客觀事證並無矛盾而言，至所
    謂就其他方面調查認與事實相符，非僅以所援用之旁證足以
    證明被害結果為已足，仍應調查其他補強證據，以增強或擔
    保告訴人陳述確有相當之真實性，而為通常一般人均不致有
    所懷疑，亦即須綜合一切證據之積極佐證，除認定被告確為
    加害人之外，在推理上無從另為其他合理原因之假設而言，
    始得據為有罪之認定（最高法院著有61年臺上字第3099號暨
    52年臺上字第1300號判例、87年度臺上字第2176號、92年度
    臺上字第5580號、94年度臺上字第3326號、95年度臺上字第
    508號、第526號、第3705號、第6017號、第6358號、第6464
    號判決意旨足資參照）。值是，證人丁○○既身為本案告訴
    人，本院遍查卷內一切事證，並無其他證據可資補強渠指述
    之證明力，且渠指稱被告意在殺人乙情，殊為證人個人主觀
    臆測推論之詞，尚無從依證人丁○○之片面指述，即為不利
    於被告之認定。況縱令被告行為當時確曾口稱「要讓你死」
    之詞句，然參以被告斯時飲酒後之情緒狀況，再衡諸當時之
    客觀情狀，被告因一時情緒衝動，脫口道出此語，並非被告
    內心即有置告訴人非死不可之意欲與決意，要難以被告行為
    時口出此等惡語，即認其有殺人之認識與故意。此外，並無
    其他積極證據堪以佐證被告確有殺人或使人重傷害之犯意。
 6、被告明知其手持甚屬鋒利之番刀，猶決意向告訴人身體揮砍
    ，藉此傷害告訴人之身體，導致告訴人受有前揭傷害已如上
    述，足認其有普通傷害之犯意，著屬無疑。至犯罪行為人一
    再翻異其供詞，並非訴訟程序中所罕見，法院遇有被告之供
    詞前後不一致時，究竟何者為可採，原得本於自由心證予以
    斟酌取捨，非謂一有不符，即應認其全部供述均為不可採信
    。查被告前後辯解固屬不一，然被告否認犯罪事實所持之辯
    解縱不能成立，仍須有其他積極證據足以證明其犯罪行為，
    蓋被告辯解反覆，起因眾多，或為圖卸己責，或為掩飾他人
    罪行，或另有其他因素考量，實情不一，若僅以其陳述不實
    ，供詞反覆，遽以為論罪之依據，顯與被告不自證己罪之原
    則相違，是被告先前雖空言否認其於上揭時、地，有持刀砍
    傷告訴人之事，然猶不得因此執為反證其有殺人或使人重傷
    害故意之論據。
 7、從而，被告雖持刀接續揮砍告訴人數刀，致告訴人手、足部
    位受有多處切割傷等傷害，然參酌被告下手時所存在之一切
    客觀情狀、告訴人所受傷勢、受傷部位及傷後就醫狀況、被
    告所使用之兇器種類及使用方法、下手力道、砍擊部位、行
    為動機與所受刺激、行為時之態度、告訴人受攻擊時之意識
    狀態、被告與告訴人平日之關係等因素，依社會一般經驗予
    以觀察，本院毋論依公訴人所舉證據，抑或係本院前開調查
    所得之證據，均不足以證明被告確係以殺人或使人受重傷之
    犯意而為上開犯行，本諸罪疑惟輕原則，自應為有利被告之
    認定，而難遽以殺人未遂或重傷害未遂之罪責相繩，再參酌
    被告應僅係一時細故，為教訓告訴人，乃基於傷害之故意，
    趁告訴人熟睡之際，持刀向告訴人之身體揮砍，其見告訴人
    受傷後，即罷手而未繼續追砍，並騎乘機車逕自離去，其未
    曾有要砍死告訴人之意思，被告此部分所辯，尚堪採信，是
    被告上開所為，應係基於普通傷害之犯意，傷害告訴人之身
    體。
(四)末按有罪判決書對於被告否認犯罪所為有利之辯解，僅須將
    法律上阻卻犯罪成立及應為刑之減免等原因事實之主張，予
    以諭列即可，其他單純犯罪構成事實之否認及主張有利於己
    之犯罪動機，原判決縱未逐一予以判斷，亦非理由不備（最
    高法院81年度臺上字第2330號判決意旨可參），是被告其餘
    所辯，悉與前揭事證顯現之事實不符，且非屬對法律上阻卻
    犯罪成立等原因事實為主張，爰不再論駁，併此敘明。
(五)綜上所述，本案事證已臻明確，被告之傷害犯行已堪認定，
    應予依法論科。
三、核被告乙○○所為，係犯刑法第277條第1項之普通傷害罪。
    公訴人認被告係犯刑法第271條第2項之殺人未遂罪，揆諸前
    揭說明，尚有未合，惟因二者基本社會事實同一，爰依法變
    更起訴之法條。被告於上開時、地，持刀先後揮砍告訴人數
    刀，致告訴人身體受有多處傷害，係於密切接近之時間及同
    一地點實行，侵害同一法益，各行為之獨立性極為薄弱，且
    自始係出於同一傷害之犯意，依一般社會健全觀念，在時間
    差距上，難以強行分開，應視為數個舉動之接續實行，合為
    包括之一行為予以評價，屬接續犯。爰審酌被告僅因細故，
    一時不滿，即起意傷害告訴人身體，動機尚無特別可原之處
    ，又手持甚為鋒利之番刀，趁人熟睡不備之際，下手向告訴
    人身體接續揮砍數刀，致告訴人左手肘、左手腕及左小腿共
    受有 6處之切割傷，左手腕併多條肌腱、神經及動脈斷裂等
    傷害，傷勢非屬至微，其所為對社會秩序及他人身體安全均
    構成嚴重之危害，犯罪手段之危險性甚鉅，惡性匪淺，且其
    犯罪後，面對身體已受傷害之告訴人，仍以其係無辜之路自
    辯，圖飾罪責，嗣因測謊未過，始知謊言難圓，而坦承大部
    分犯行，對告訴人未曾為絲毫之彌縫作為，亦未能積極與告
    訴人達成和解或賠償渠所受之損害，犯後態度尤難令人苟同
    ，量刑本不宜從輕，再衡酌其曾因違反能源管理法案件，經
    臺灣高雄地方法院以88年度雄簡字第395號判處有期徒刑5月
    確定，嗣於88年10月11日易科罰金執行完畢，此有卷附臺灣
    高等法院被告前案紀錄表可查，顯見其素行尚非良善，惟其
    學歷為國小畢業，此為被告所自承，智識程度不高，兼參酌
    其犯罪之目的、情節及所生危害、行為時所受之刺激、其平
    時生活與家庭狀況、與告訴人之關係等一切情狀，量處如主
    文所示之刑。至上開供本案犯罪所用之番刀 1把，並未經扣
    案，又被告供稱該把番刀係不知情之林新興所有，而非其所
    有等語在卷，復查無其他證據足資證明係屬被告所有之物，
    亦非違禁物，爰不為沒收之諭知，末此陳明。
據上論斷，應依刑事訴訟法第 299條第1項前段、第300條，刑法
第277條第1項，刑法施行法第1條之1第1項、第2項前段，判決如
主文。
本案經檢察官丙○○到庭執行職務
中    華    民    國    99    年     3    月    18    日
                  刑事第四庭    審判長法  官  馬培基
                                      法  官  盧亨龍
                                      法  官  劉正偉
以上正本證明與原本無異。
如不服本判決應於收受送達後10日內向本院提出上訴書狀，並應
敘述具體理由；其未敘述上訴理由者，應於上訴期間屆滿後20日
內向本院補提理由書（均須按他造當事人之人數附繕本）。「切
勿逕送上級法院」。告訴人或被害人對於本判決如有不服，請書
具不服之理由狀，請求檢察官上訴者，其上訴期間之計算係以檢
察官收受判決正本之日期為準。
                                      書記官  姚佳華
中    華    民    國    99    年    3     月    23    日
附錄論罪科刑法條全文：
中華民國刑法第277條第1項：
傷害人之身體或健康者，處3年以下有期徒刑、拘役或1千元以下
罰金。

司法院資訊處製作；財團法人民間司法改革基金會備份。
